臺灣高等法院臺中分院刑事判決　　　　　　　　　九十三年度交上訴字第一九號
　　上　訴　人
　　即　被　告　丙○○
　　指定辯護人　本院公設辯護人　乙○○
右上訴人因業務過失致死等案件，不服臺灣台中地方法院九十二年度交訴字第六十九
號中華民國九十二年十二月四日第一審判決（起訴案號：臺灣台中地方法院檢察署九
十二年度調偵字第一四二號），提起上訴，本院判決如左：
      主  文
上訴駁回。
      事  實
一、丙○○平日以在黃昏市場賣菜為業，駕駛為其附隨之業務，為從事業務之人。詎
    其明知飲酒後，駕駛動力交通工具之操控能力會因飲酒而降低，導致無法為安全
    之駕駛，卻仍於民國八十九年十一月一日晚間七時五十分許，酒後已不能安全駕
    駛動力車輛，仍駕駛車號ＳＬ─八三七八號自用小貨車，在臺中縣烏日鄉○○路
    ○段由臺中往彰化方向行駛，本應注意汽車行駛至交岔路口右轉彎時，應距交岔
    路口三十公尺前顯示方向燈或手勢，駛至路口後再行右轉，且依當時情形，並非
  不能注意，竟疏未注意，尚未行達交岔路口前即變換車道佔用機車專用道欲右轉
    ，致同方向由江松基所駕駛車牌ＪＪＢ─六三六號機車，亦飲酒後未注意車前狀
    況，致機車車頭撞擊丙○○駕駛前開車輛之左後方，造成江松基受外傷性休克、
    顱腦損傷、胸髖部挫傷、上下肢裂創之傷害，經送醫急救延至八十九年十一月一
    日下午十時五十分許死亡。丙○○於肇事後曾暫停車，惟隨即駕車逃逸，經目擊
    者李閔祥追逐，在臺中縣烏日鄉成功火車站前攔下丙○○之車，丙○○表示是機
    車撞伊，李閔祥隨後報警，當晚十時十分許，經測試丙○○吐氣所含酒精成份為
    每公升為一點三四毫克。
二、案經臺中縣警察局烏日分局報請臺灣臺中地方法院檢察署檢察官相驗後自動檢舉
    偵查起訴。
      理  由
一、訊據被告丙○○對於右揭駕駛小貨車肇事之事實供承在卷，雖矢口否認有業務過
    失致死、酒後駕車及肇事逃逸犯行，辯稱：八十九年十一月一日晚上駕駛ＳＬ─
    八三七八號小貨車在烏日鄉○○路○段由臺中往彰化行駛，伊沒有撞被害人而係
    被撞，開車時伊沒有喝酒，是肇事當天回家後才喝酒。伊每天都駕駛小貨車在烏
    日黃昏市場賣菜，小貨車是伊的，小貨車左後側和機車發生碰撞，被害人騎機車
    和伊同向，伊要右轉被害人撞伊駕駛小貨車的左後側。伊根本不知道發生車禍，
    經過警員告訴伊才知道，並沒有肇事逃逸云云。
二、本院查：
  (一)被告丙○○平日以在黃昏市場賣菜為業，八十九年十一月一日晚間八時五十分許
    ，駕駛車號ＳＬ─八三七八號自用小貨車，在臺中縣烏日鄉○○路○段由臺中往
    彰化方向行駛，在交岔路口前，遭同方向由江松基所駕駛車牌ＪＪＢ─六三六號
    機車，撞擊丙○○駕駛前開車輛之左後方，造成江松基受外傷性休克、顱腦損傷
    、胸髖部挫傷、上下肢裂創之傷害，經送醫急救延至八十九年十一月一日下午十
    時五十分許死亡，丙○○於肇事後未停留現場處理而返回家中，經當晚十時十分
    許為警查獲，經測試丙○○吐氣所含酒精成份為每公升為一點三四毫克等情，業
    據被告自白不諱，核與證人李閔祥所證情節相符，並有道路交通事故調查報告表
    、肇事現場相片、被告所駕駛車輛相片、相驗筆錄、驗斷書、相驗屍體証明書及
    酒精濃度測試紀錄表附卷可查。
  (二)證人即本案目擊人李閔祥於案發之初即八十九年十一月一日警訊時，就案發經過
    之具體情節證稱：「於八十九年十一月一日十九時五十分許，在台中縣烏日鄉○
    ○路○段永豐餘造紙廠前，火車平交道側，我停在路邊要戴安全帽，我和我朋友
    共乘一部機車，我朋友姓林名炳演」「我先聽到碰一聲，然後看到一部機車車號
    ＪＪＢ─６３６重機車倒在車道上，然後我看到一部藍色的小貨車停在機車的右
    側前方，停了一下，然後就看見車子駛離現場，也沒有看見肇事者下車查看傷者
    ，然後我和我朋友騎一台機車追上去，在成功火車站前出口紅綠燈處追上肇事者
    車子」「我們當時問肇事者為什麼沒有停下來載傷者去醫院，肇事者口氣很壞，
    說是機車先撞我的，那你們要怎樣，我們說撞到人也要先載人去醫院，肇事者才
    把車子慢慢的停到路邊，然後我們記下車號，並向警方報案」「車上只有肇事者
    ，該員說話略帶酒氣」等語。再於翌日即同年十一月二日接受檢察官偵訊時證稱
    ：「我有騎機車追上去，我有問他為何不送人去醫院，他口氣很兇，說不然你要
    怎樣，是機車先撞上我，講完話他車子有停一下，之後我有去報警」「他說話時
    候像有喝酒的樣子」等語。再於原審審理時證稱：「（問：案發時，你是目擊者
    ？）答：是，當天我騎機車後面搭載林炳演」「（問：你看到的車禍情形如何？
    （提示現場圖、現場照片））答：時間太久了，我記不太清楚。當時我停在路邊
    ，我看見前面發生車禍，一臺機車倒地，我看到那臺小貨車就跑走了，他跑到紅
    綠燈就停在成功火車站附近，我們靠近小客車聞到很濃的酒味，我們告訴他說他
    撞到人了，但他喝醉酒了，我們在車窗外就可以聞到酒味，被告說『不然你要怎
    麼樣』，我們就抄下車牌號碼報警了。後來烏日分局帶我們去做筆錄，沒多久警
    察就找到被告了」「（答：機車與小貨車如何發生碰撞？小貨車肇事後是否右轉
    火車道？）答：小貨車肇事後有往右邊靠，他在紅綠燈處停下來，我們就問他了
    」「（問：兩車如何碰撞？）答：是機車撞到小貨車後倒地」等語，證人林炳演
    於八十九年十一月二日檢察官偵查訊問時證稱：「肇事者是說是機車先撞上他的
    ，說話像是有喝酒，有點睡意的樣子，他有把車子停下來，之後我與李閔祥及警
    察要追他時，肇事者已經跑掉了」等語。查證人等均係偶然之機會，目睹本件車
    禍之發生，彼等與被告及被害人均素昧平生，並不相識，路見不平，見義勇為而
    追逐肇事逃逸之被告，參酌上開被告為警查獲後酒精濃度測試紀錄，證人等上開
    證詞自屬可信。依證人之證述足以認定：I證人於事故發生後，即騎機車追尋被
    告，並立即追獲攔下被告，而證人當時靠近被告車窗附近已聞到濃厚之酒味，顯
    見被告酒後駕車肇事；II被告既告知證人等係被害人之機車先撞及伊之小貨車，
    顯見被告於肇事時即知肇事之事實，參酌被告於原審法院訊問時亦坦承現場留下
    之痕跡及車燈係其所有所有，又依卷附現場照片所示，被害人江松基所駕駛車牌
    ＪＪＢ─六三六號重型機車於本件事故後車頭部分毀損嚴重，地面上亦佈滿機車
    車頭零件碎片（八十九年度相字第一六四七號卷第十二至第十四頁），被告丙○
    ○駕駛車號ＳＬ─八三七八號自用小貨車左後車燈亦已掉落肇事現場而未在車上
    （八十九年度相字第一六四七號卷第十六至第十七頁），顯見事故當時撞擊力道
    相當巨大，被告縱使係車輛左後方遭撞擊，在撞擊力強大之情形下，豈有不知之
    理，被告於肇事後仍繼續行駛，顯然有逃逸之故意甚明。
  (三)被告雖另辯稱：開車時伊沒有喝酒，是肇事當天回家後才喝酒的喝米酒頭、藥酒
    也有，喝了全滿的一杯半塑膠做的衛生杯云云。然查：被告於事故發生後之八十
    九年十一月一日下午十時十分許即為臺中縣警察局烏日分局尋獲並為呼氣酒精濃
    度測試，其後警詢後即為警方依法逮捕，迄於同年月二日下午八時四十五分經檢
    察官訊問後，由檢察官簽發搜索票由警員林錦雄、鍾明隆帶同被告對被告之車輛
    及住所於同日下午十時五時三分至同日下午十一時十五分間進行搜索，被告自呼
    氣酒精濃度測試至搜索前之期間均非得獨立自由活動。然搜索時經警員於被告車
    號ＳＬ─八三七八號自用小貨車之駕駛座右方右側手煞車後方處查獲米酒頭瓶罐
    內裝有酒約半瓶及在被告住處查獲米酒頭瓶罐內裝有中藥材藥酒，但在被告住所
    並未搜獲被告陳述在家中用以飲酒之塑膠杯，此有逮捕通知書、警詢筆錄、勘驗
    筆錄、八十九年十一月二日訊問筆錄、搜索票及扣押搜索證明筆錄在卷可考。被
    告對此雖於警詢中辯稱：「我飲用二杯後將紙杯放置於所駕駛自小貨車車號ＳＬ
    ─八三七八號駕駛座前方面版與擋風玻璃處」「往將紙杯放置於車上是為了要飲
    用放置於被警方扣案之米酒頭‧‧‧我還沒有喝就被警方帶至派出所。」等語（
    見八十九年度相字第一六四七號卷第三十四頁），然被告被查獲前既然在家中，
    為何不將放置車上之酒拿至家中飲用，而需在家中飲酒後又拿已經使用過之紙杯
    放置至車上使用？況被告於同警詢筆錄中亦陳稱：「該米酒頭半瓶是我本人想於
    八十九年十一月一日二十二時左右欲回雲林縣崙背鄉港尾村家中飲用而將米酒頭
    半瓶放置於車上」（八十九年度相字第一六四七號卷第三十五頁第一行）與被告
    前述係要在車上飲酒並不相符。而依被告在車上及家中均查獲未飲用完畢之酒瓶
    ，及被告關於飲酒之陳述，顯見被告平日應有飲酒之習慣。衡諸常情，衛生杯一
    類之紙杯或塑膠杯，應係用完即丟，而非重複使用之用，如要重複使用，在家中
    用一般杯碗飲酒即可，何需使用免洗之衛生杯具，故被告所指之紙杯應係被告在
    車上飲酒所用，並非在家中飲酒之用，是以被告應係在車上飲酒，而非在家中飲
    酒，其在家中應未飲酒甚明。
  (四)按汽車行駛至交岔路口右轉彎時，應距交岔路口三十公尺前顯示方向燈或手勢，
    駛至路口後再行右轉；汽車駕駛人飲用酒類或其他類似物後其吐氣所含酒精濃度
    超過每公升０‧二五毫克或血液中酒精濃度超過百分之０‧０五以上者，不得駕
    車。道路交通安全規則第一百零二條第一項第三款、第一百十四條第二款分別定
    有明文。依道路交通事故現場圖所示，事故地點地面畫有機車專用道，撞擊後被
    害人江松基所駕駛車牌ＪＪＢ─六三六號重型機車係停於寬度一點五三公尺之機
    車專用道上，距離路口尚有一段距離，而附卷照片亦顯示機車車頭碎片散落於機
    車道與慢車道附近，依撞擊後機車停車位置、碎片散落位置及兩車為同向行進間
    車輛等觀之，本件事故之發生應係被告駕駛自小客車尚未行達交岔路口即變換車
    道佔用機車專用道右轉應為肇事原因，況本件經送臺灣省臺中市區車輛行車事故
    鑑定委員會鑑定結果，亦持相同看法，有該會九十二年八月七日中縣鑑字第九二
    ０四八六號函附鑑定意見書在卷足憑，益證被告之行為有過失。又前開鑑定報告
    雖認定被害人江松基無肇事因素，惟經原審法院向中山學醫院附設醫院函詢被害
    人江松基於八十九年十一月一日因車禍至該院急診時有關對是否曾對被害人進行
    酒精濃度測試，經該院於九十二年十月二十九日以中山醫九二玉川法字第九二一
    三四號函復被害人當時之血液酒精濃度達每公升一一一點七一毫克（換算呼氣酒
    精濃度值為每公升零點五五七五毫克），有前開函文附卷足參，是以被害人江松
    基於事故當時應亦已不能安全駕駛動力交通具而未注意車前狀況而肇事。而中山
    學醫院附設醫院之函文係在臺灣省臺中市區車輛行車事故鑑定委員會鑑定後由原
    審法院函詢後得知，鑑定委員會對此部分未及斟酌，認被害人無肇事因素，固有
    瑕疵，然被告既有前述駕駛自小客車尚未行達交岔路口即變換車道佔用機車專用
    道右轉之過失，鑑定報告認定被告之駕駛行為有肇事原因部分之鑑定，仍為可採
    。至被害人是否飲酒後未注意車前狀況，僅係被害人有否與有過失之問題，並不
    解免被告過失，是以被告所辯自無可採。被告駕車自應注意上述道路交通安全規
    定，且依其狀況，又非不能注意，竟疏不注意為之，以致肇事，使被害人死亡，
    被告顯有過失。此外復有酒精測試記錄表附卷足佐，被告之過失行為與被害人之
    死亡間即有相當因果關係，其犯行洵堪認定。
  (五)按刑法於八十八年四月二十一日經總統公布增訂第一百八十五條之三，將服用酒
    類不能安全駕駛動力交通工具而駕駛者，亦納入刑事處罰之範疇，該條規定並自
    同年月二十三日正式施行，條文中所稱「不能安全駕駛動力交通工具」係屬不確
    定之法律概念，除衡之行為人駕車時飲用酒類之程度及血液中酒精含量之多寡外
    ，並應參以行為人當時之精神狀態、駕馭車輛之情形及對於交通號誌或指揮之遵
    守能力，以資相佐，斷非徒以飲酒數量作為取決是否成罪之唯一標準，否則，個
    人酒量殊異，偶因特殊情狀致未達平日精神狀態者亦所在多有，欲以劃一標準遽
    為能否安全駕車或酒醉之論斷，誠屬難能，是駕駛人於呼氣中酒精濃度達每公升
    零點五五毫克以上者，參酌各國標準固得認為不能安全駕駛，且如輔以其他客觀
    事實得作為不能安全駕駛之判斷時，亦屬之，法務部八十八年五月十八日法八八
    檢字第００一六六九號函即同此意旨。又刑法第一百八十五條之三所稱服用酒類
    或其他相類之物，不能安全駕駛動力交通工具之公共危險罪，係屬抽象危險犯之
    規定，此種抽象危險係伴隨飲酒過量之行為而當然成立。換言之，只需客觀上有
    此種行為出現，危險即視為存在，至於有無肇事之具體結果，均不影響公共危險
    罪責之成立；若其果真駕車肇禍，其刑責之明顯則更不待言。再者，參考德、美
    等國家之認定標準，在酒精吐氣濃度達每公升零點五五毫克（或血液濃度達百分
    之零點一一）時，就人體生理行為方面，會產生視覺反應遲鈍、影像不能集中、
    走路或講話可能發抖、動作笨拙等影響，就駕駛能力方面，亦會產生駕駛反應遲
    鈍、同時不能看清前方路況及車旁照後鏡等影響，在此情形下，其肇事率為一般
    正常人之十倍。被告於肇事後之下午十時十分許經警測試酒後呼氣酒精濃度達每
    公升一點三四毫克，酒精濃度測試紀錄表附卷足佐，其測量時間距離被告肇事時
    已有一小時二十分，顯見被告肇事當時之呼氣酒精濃度值更高於此數值，遠逾酒
    精吐氣濃度每公升零點五五毫克甚巨，被告並駕車肇事，顯見被告已達不能安全
    駕駛動力交通工具之程度至為灼然，其酒醉不能安全駕駛動力交通工具而駕駛之
    犯行，已堪認定。
三、被告平日以在黃昏市場賣菜為業，每日駕車至市場賣菜，業經被告於原審時供承
    在卷，是以駕駛為其附隨之業務，為從事業務之人。而本件肇事時間為下午八時
    五十分許雖已甚晚，然被告於原審法院九十二年十一月二十日審理時陳稱：「（
    問：當天為何八點多才回去？）答：我有去老實人檳榔攤坐一下，拿菜去給他，
    那時黃昏市場已經結束，我是要回家」等語，顯見被告當時係黃昏市場剛結束後
    ，拿菜至檳榔攤，應仍在以駕車為附隨業務之狀態下，其於執行業務中肇事致人
    於死，核被告所為係犯刑法第二百七十六條第二項之業務過失致人於死罪（公訴
    人認係犯刑法第二百七十六條第一項之過失致死之罪，尚有未洽，應予變更）、
    同法第一百八十五條之三之酒醉駕車罪及同法第一百八十五條之肇事逃逸罪。被
    告所犯上開三罪間，行為互殊，罪名各異，應予分論並罰。又被告飲用酒類後其
    吐氣所含酒精濃度超過每公升０‧二五毫克而駕車肇事，而依法應負刑事責任，
    所犯業務過失致死部分應依道路交通管理處罰條例第八十六條第一項加重其刑。
    原審因而適用刑事訴訟法第二百九十九條第一項前段、第三百條，刑法第一百八
    十五條之三、第二百七十六條第二項、第一百八十五條之四、第五十一條第五款
    ，道路交通管理處罰條例第八十六條第一項，罰金罰鍰提高標準條例第一條前段
    等規定，並審酌被告酒醉後已不能安全駕駛，仍不顧公眾之安危，貿然駕車，造
    成他人死亡，應予非難，肇事後更棄被害人於不顧，其罪行甚重，被告過失程度
    之輕重、被害人亦應負過失責任、被告肇事後態度、及肇事後被告未能與被害人
    家屬達成和解，並賠償損害等一切情狀，分別就酒後駕車量處有期徒刑二月、業
    務過失致死量處有期徒刑一年四月、肇事逃逸量處有期徒刑八月，並定其應執行
    之刑為有期徒刑二年，其認事用法，核無違誤，量刑亦稱妥適，被告以上開理由
    否認犯罪提起上訴為無理由，應予駁回。
四、據上論結，應依刑事訴訟法第三百六十八條，判決如主文。
本案經檢察官甲○○到庭執行職務。
中      華      民      國    九十三     年     三       月      十     日
                                    臺灣高等法院臺中分院刑事第四庭
                                          審判長法  官  洪  耀  宗
                                                法  官  江  德  千
                                                法  官  劉  登  俊
右正本證明與原本無異。
除酒後駕車部分不得上訴外，其餘得上訴。
如不服本判決應於收受送達後十日內向本院提出上訴書狀，其未敘述上訴之理由者並
得於提起上訴後十日內向本院補提理由書（均須按他造當事人之人數附繕本）。
                                                書記官  鄧  智  惠
中      華      民      國      九十三   年       三      月     十一   日
                                                                        Ｉ
